【裁判字號】    97,上訴,821
【裁判日期】    970630
【裁判案由】    偽造有價證券
【裁判全文】
臺灣高等法院高雄分院刑事判決         97年度上訴字第821號
上  訴  人  臺灣高雄地方法院檢察署檢察官
被      告  甲○○
指定辯護人  本院公設辯護人  李佩娟
上列上訴人因被告偽造有價證券案件，不服臺灣高雄地方法院96
年度訴字第4295號中華民國97年3月20日第一審判決（起訴案號
：臺灣高雄地方法院檢察署96年度偵緝字第2127號），提起上訴
，本院判決如下：
    主  文
原判決撤銷。
甲○○免訴。
    理  由
一、公訴意旨略以：甲○○為黃訢如（原名黃素珍）之前夫，因
    缺錢花用，竟基於意圖供行使之用而偽造有價證券之犯意，
    未經黃訢如之授權或同意，於民國（下同）90年9 月24日某
    時許，在高雄市苓雅區○○○路11號乙○○經營之高大當舖
    ，以其所有之車牌號碼ZF─8427號自用小客車，向該當舖質
    借新臺幣（下同）20萬元，並以其與黃訢如之名義共同簽發
    而偽造票號TH0000000 號、面額20萬元之本票1 張，並當場
    交付該本票於高大當舖之員工作為借款擔保之用而行使之，
    因認甲○○涉有刑法第201 條第1 項偽造有價證券罪嫌。
二、案件曾經判決確定者，應諭知免訴判決，刑事訴訟法第302
    條第1 款定有明文。又牽連犯之一罪如經判決確定，其牽連
    之他罪，即使未曾審判，因原係裁判上一罪，即屬同一案件
    ，亦不能另行追訴，亦即牽連犯之一部分既經判決確定，其
    效力及於其他部分，關於其他部分之另一公訴，自應諭免訴
    ，此有最高法院26渝上字第1435號、32非字第46號判例可資
    參照。又修正前刑法第55條後段規定「犯一罪而其方法結果
    之行為犯他罪者」，學說上稱為牽連犯，係指行為者意念中
    祇欲犯某罪，而其實施犯罪之方法，或其實施犯罪之結果，
    觸犯行為人目的行為以外之其他罪名而言。是牽連犯之數行
    為間，有無方法或結果行為之牽連關係的存在，不得純以行
    為人主觀的犯意為準，應參酌行為時客觀的事實以為決定，
    即數行為之間，其犯意應連貫外，如在客觀上認其方法或結
    果行為，與犯罪之目的行為，有不可分離之直接密切之關係
    ，即為牽連犯。因而認定牽連犯與否，應在有無不可分離之
    直接密切關係以為斷，自方法言，不外犯一罪普通所採必要
    方法之行為，自結果言，不外犯一罪普通所生之當然結果之
    行為，此有最高法院93年台上字第1070號判決意旨可資參照
    。
三、被告以外之人於偵查中向檢察官所為之陳述，除顯有不可信
    之情況者外，得為證據；被告以外之人於審判外之陳述，雖
    不符合同法第159 條之1 至第159 條之4 之規定，但經當事
    人於審判程序同意作為證據，法院審酌該言詞陳述或書面陳
    述作成時之情況，認為適當者，亦得為證據；當事人、代理
    人或辯護人於法院調查證據時，知有第159 條第1 項不得為
    證據之情形，而未於言詞辯論終結前聲明異議者，視為有前
    項之同意，刑事訴訟法第159 條之1 第2 項、第159 條之5
    定有明文。本件證人劭恆昇於警詢、偵查之證詞及證人黃訢
    如於偵查之證詞，雖均係被告以外之人於審判外之陳述，為
    傳聞證據。惟證人劭恆昇、黃訢如於檢察官偵查本案時具結
    後向檢察官所為之證述，並無顯有不可信之情形，依上開說
    明，自具有證據能力；證人劭恆昇、黃訢如於警方訊問時所
    為之證述，當事人、辯護人均未於言詞辯論終結前就其證據
    能力聲明異議，本院審酌上開證據資料製作時之情況，尚無
    違法不當之情事，認以之作為認定事實之證據應屬適當，依
    刑事訴訟法第159 條之1 第2 項、第159 條之5 規定，認前
    揭證人之證詞均有證據能力。
四、訊據被告甲○○對其於90年9 月24日，在高雄市苓雅區○○
    ○路11號乙○○經營之高大當鋪，以渠與黃素珍之名義共同
    簽發前揭本票1張 ，並交付高大當鋪之員工劭恆昇作為借款
    擔保之用而借款20萬元之事實，固供認不諱，惟矢口否認有
    何偽造有價證券之犯行，辯稱：當時因家裡欠錢又在外租房
    屋，才與前妻黃素珍（現已更名為黃訢如）在高雄市小港區
    住處商量後一同前往當舖典當，伊太太在車上等候，伊前妻
    確實有同意云云。
五、經查：
  (一)被告甲○○確有於90年9 月24日，在高雄市苓雅區○○○路
    11號乙○○經營之高大當鋪，以自及與黃素珍之名義共同簽
    發前揭本票1 張後，交付高大當鋪之員工劭恆昇作為借款之
    擔保之事實，業據被告甲○○於本院行準備程序時坦承不諱
    （見本院上訴卷第20頁），核與證人劭恆昇於檢察官偵查中
    證稱：本票上黃素珍之簽名是甲○○同時寫上去的，是表示
    黃素珍是本票的保證人等語相符（見偵(三)卷第8-9 頁），並
    有本票影本在卷可憑（見偵(一)卷第6 頁）。
  (二)證人黃訢如於92年9 月17日於高雄縣政府警察局仁武分局刑
    事組接受警方調查時證稱：甲○○係自己簽黃素珍的名字，
    我沒有同意也沒有授權，當時我跟甲○○一起到高大當鋪，
    我坐在車內沒有進入高大當鋪，甲○○到高大當鋪借錢時有
    跟我講要2 個人簽名，我不要簽名，我認為麻煩建議甲○○
    到別的地方借錢等語（見偵(二)卷第6 頁）；於96年7 月25日
    在檢察官偵查中以被害人之身分證稱：「（《提示本票》他
    有簽1 張20萬元本票，上面有妳的名字，妳是否知情？）我
    都不知道等語（見偵(四)卷第25頁）；於同年9 月20日在檢察
    官偵查中以證人之身分證稱：「（甲○○在簽這張本票時，
    他有無打電話給妳，要妳授權他在本票上簽妳的名字？）他
    當時沒有打電話給我，我也不知道這件事，後來在簽完本票
    隔1 個月，甲○○要還利息時，他叫我去當舖幫他還利息，
    我才知道他有向當舖借錢等語（見同上偵查卷第36頁）；於
    原審法院審理時證稱：「（被告有沒有先問妳他抵押車子時
    ，需要以你的名義簽發本票？）沒有，我事先也不知道」等
    語（見原審卷第55頁）。被告甲○○辯稱：其前妻黃素珍有
    同意云云，顯然不實。
  (三)證人黃訢如於92年9 月17日於高雄縣政府警察局仁武分局刑
    事組接受調查時證稱：「當時我跟甲○○一起到高大當鋪，
    我坐在車內沒有進入高大當鋪，甲○○到高大當鋪借錢時有
    跟我講要2 個人簽名，我不要簽名，我認為麻煩建議甲○○
    到別的地方借錢」等語（見偵(二)卷第6 頁）；而其於96年7
    月25日在檢察官初次偵訊時則證稱：我是這個月才知道等語
    （見偵(四)卷第25頁）；於同年9 月20日在檢察官偵查中則證
    稱：「（他說妳有抱小孩在當舖門口的車上等他？）他說的
    不實在，若我在門口，我自己簽名就好了，我在7 月時接到
    他的電話，他說他有跟當舖借錢，簽立1 張本票他要叫我承
    認我有授權給他讓他在本票上簽字」、「本票的事是在今年
    7 月份時，他要出庭前才電話給我，我才知道他在本票上有
    偽簽我名字這件事」等語（見偵(四)卷第36頁）；於原審法院
    審理時證稱：「（90年9 月24日妳有沒有跟被告去高大當舖
    ？）沒有，因為90年4 月27日我因家暴案件申請保護令就沒
    有在一起」、「警詢會這樣說是因為被告叫我要這樣講，這
    樣我才不會再被傳訊」等語（見原審卷第55頁），就被告甲
    ○○前往借款時，其是否一同前往，知悉被告甲○○以其名
    義簽發本票之時間等，先後所證固然不一，而被告甲○○於
    本院審理時亦否認有要求黃素珍要說借錢時其亦在場等語（
    見本院上訴卷第38頁）。惟證人黃素珍否認有同意被告甲○
    ○以其名義簽發本票則始終如一。再者，證人黃素珍雖曾代
    被告甲○○前往當舖繳息，然亦無從據此推論其知悉被告甲
    ○○有以其名義簽發本票，是其此部分所證亦不足為被告甲
    ○○有利之認定。
  (四)證人劭恆昇於檢察官偵查中證稱：「是他一個人來是來典當
    ＺＦ-8427 號自小客車，他當時還告訴我說想要使用那部車
    子，我就要求他找個保證人，我才願意把車借他開回去，他
    說要找他太太來當保證人，然後就出去一下，之後再進來說
    沒問題」等語（見偵(三)卷第8-9 頁）；原審法院審理時先稱
    ：借款時被告車上有一名女子，我告訴他需要有保證人，他
    說他太太在外面車上，他出去又回來後說他太太請他代簽（
    見原審卷第73頁），而於檢察官提示其於偵查之證詞後，則
    證稱：被告曾經至高大當鋪典當過2 次，簽本票是第2 次的
    事情，車子停在外面而車上有女子是第1 次的情形，第2 次
    被告太太沒有來，被告是以撥電話方式通知他太太，講完電
    話就說比照上次那樣（見原審卷第76頁），嗣又證稱：「（
    黃訢如除5 月28日曾與甲○○同去借款外，有無去過該當鋪
    ？）稱想不起來等語（見原審卷第80頁）。姑不論證人劭恆
    昇所證被告甲○○前往借款時，其前妻黃素珍是否在場，均
    不足證明黃素珍有同意之事實。
  (五)綜上所述，被告甲○○所辯本件借款及簽發本票時經黃訢如
    同意及授權云云，固均無可採，其偽造本票之犯行固堪認定
    。惟被告甲○○前於89年12月7 日，提供其所有車牌號碼Ｚ
    Ｆ-8427 號自用小客車，向聯邦商業銀行股份有限公司（下
    稱聯邦銀行），以動產抵押之方式，辦理消費性貸款，借款
    100 百萬元，嗣於貸得上開款項後，僅向聯邦銀行繳款12期
    後，即拒不付款，並於90年9 月24日，至高雄市苓雅區○○
    ○路十一號陳玉琴所經營之「高大當舖」，以其所有車牌號
    碼ＺＦ-8427 號自用小客車為擔保，並質押該車之行車執照
    ，向陳玉琴借得20萬元，違反動產擔保交易法第38條之規定
    ，經本院於92年6 月19日以92年上易字第581 號判決科處有
    期徒刑5 月，如易科罰罰金以銀元300 百元折算1 日確定，
    有判決影本及前科資料表在卷可憑（見本院上訴卷第13、42
    -52 頁）。證人邵恆昇於檢察官偵查中亦證稱：「（當時有
    誰跟他一起來典當？）是他一個人來，是來典當ＺＦ-8427
    號自小客車，他當時還告訴我說想要使用那部車子，我就要
    求他找個保證人，我才願意把車借他開回去，他說要找他太
    太來當保證人，然後就出去一下，之後再進來說沒問題，並
    在我面前開了這張本票交給我，本票上黃素珍的簽名是甲○
    ○同時寫上去的，是表示黃素珍是本票保證人等語（見偵(三)
    卷第8-9 頁），足徵被告甲○○偽造系爭本票之目的係為典
    當其所有上開ＺＦ-8427 號自小客車無訛，換言之，偽造系
    爭本票之目的與違反動產擔保交易法間，在客觀上有目的、
    方法之牽連關係，於行為時係牽連犯，為裁判上一罪，而其
    違反動產擔保交易法之犯行既經判決確定，依前揭最高法院
    之判例意旨，確定判決之效力及於偽造系爭本票，自不得就
    其偽造有價證券部分再行起訴，乃再行起訴，依上開刑事訴
    訟法第302 條第1 款之規定，自應為免訴之判決。
六、原審未詳為推求，遽為無罪之判決，尚有未洽，檢察官上訴
    意旨以被告確係未經授權而偽造系爭本票，應為科刑之判決
    等語，指摘原判決不當，固亦無理由，惟原判決既有上開可
    議，自應由本院將原判決撤銷，並為被告甲○○免訴之判決
    。
據上論斷，應依刑事訴訟法第369 條第1 項前段、第364 條、第
302條第1款，判決如主文。
本案經檢察官陳國全到庭執行職務。
中    華    民    國    97    年    6     月    30    日
                  刑事第六庭    審判長法  官 邱永貴
                                      法  官 張盛喜
                                      法  官 李嘉興
以上正本證明與原本無異。
如不服本判決應於收受本判決後10日內向本院提出上訴書狀，其
未敘述上訴理由者，並得於提起上訴後10日內向本院補提理由書
狀（均須按他造當事人之人數附繕本）「切勿逕送上級法院」。
中    華    民    國    97    年    6     月    30    日
                                      書記官 郭榮芳


司法院資訊處製作；財團法人民間司法改革基金會備份。
